【裁判字號】    88,上訴,2237
【裁判日期】    891018
【裁判案由】    偽造文書
【裁判全文】
臺灣高等法院臺中分院刑事判決          民國八十八年度上訴字第二二三七號
    上  訴  人  臺灣苗栗地方法院檢察署檢察官
    被      告  丁○○
    被      告  丙○○
右上訴人因被告等偽造文書案件，不服臺灣苗栗地方法院中華民國八十八年八月十八
日第一審判決（民國八十七年度訴字第三三九號，起訴案號：臺灣苗栗地方法院檢察
署民國八十七年度偵字第一七七號），提起上訴，本院判決如左：
    主      文
上訴駁回。
    理      由
一、本案經本院審理結果，認第一審就被告丁○○為免訴之判決，就被告丙○○被訴
    變造公文書部分為免訴，被訴行使變造特種文書部分為無罪之判決，核無不當，
    應予維持，並引用第一審判決書記載之理由（如附件）。
二、檢察官上訴意旨略以：本件被告二人如何利用職務之機會變造戶籍登記簿及丙○
    ○身分證之身分為自耕農之事實，已據證人劉清祥證述綦詳，並有戶籍登記簿扣
    案可稽。原審就丁○○與丙○○共同行使變造戶籍登記簿之公文書行使變造特種
    文書部分漏未審理，顯有疏失。又丙○○行使之變造特種文書時由丁○○所變造
    ，原審卻認定由死者曾興全所為，顯有失當，逕而諭知其無罪判決，乃與經驗法
    則有違。又被告二人共同行使變造之公文書及變造之特種文書，其追訴期間既未
    屆滿，又與變造公文書及變造特種文書之間有方法結果之牽連關係，原審諭知免
    訴，亦有未當。為此難認原判決妥適，請撤銷原判決，另為適當之判決云云。惟
    查原判決已就被告丁○○被訴共同變造公文書及變造特種文書罪嫌，被告丙○○
    被訴共同變造公文書罪嫌部分，以被告等被訴犯罪事實係發生於民國（下同）七
    十二年十二月間，其追訴權時效業已於八十二年十二月間完成，公訴人迄八十七
    年一月間始行追訴而依刑事訴訟法第三百零二條第二款諭知免訴之判決，於理由
    詳為敘明，並經本院審理審核無誤，檢察官此部分上訴意旨空言主張其追訴期間
    未屆滿，指摘原判決不當，為無理由。又被告丙○○被訴行使變造特種文書（身
    分證上職業欄部分），原判決認被告丙○○所辯七十二年十二月間辦理戶口校正
    時，伊父親劉源泉本有意將其所有之農地過戶給伊，而當時身分證由伊父親所保
    管，伊父向承辦之戶籍員曾興全出示土地所有權狀，戶籍員即據以辦理職業變更
    等語，經查依舊戶籍法施行細則（八十七年三月四日修正前之規定）第二十二條
    第一項規定：同時從事兩種以上職業者，應申請登記一種為主要職業；又按職業
    登記變更為「自耕農」，應附驗自耕地所有權狀或公地放領承租證明，及妻持其
    夫或子（女）持父（母）之農地所有權狀申請戶籍上職業欄登記為自耕農，如查
    夫或妻、父（母）子（女）在同一戶共同生活下，實際從事農作者，經查明屬實
    ，可予以受理，有內政部七十九年九月三日台內字第八三○二一四號函可資參考
    ，證人劉清祥亦證稱：「：：：如果去做戶口校正之戶籍員不知丙○○身分，而
    丙○○又提出她直系血親農地所有權狀，戶籍員可以在戶口名簿查報錄上登記為
    自耕農，身分證就可以依據戶籍登記簿去登記。」，證人劉源泉即被告丙○○之
    父亦證稱：「戶籍員曾興全來戶口校正時，我問他可否將丙○○變更成自耕農，
    我拿土地所有權狀給他看，他就把丙○○身分改成自耕農。」等語明確，可知七
    十二年十二月間戶籍員曾興全在苗栗縣三灣鄉三灣村辦理戶口校正時，因被告丙
    ○○之父劉源泉請其將丙○○之職業變更為自耕農，曾興全以被告丙○○為劉源
    泉之直系血親卑親屬，且劉源泉當場出示所有之土地所有權狀，戶籍員曾興全即
    在戶口名簿查報錄上將被告丙○○之職業變更為自耕農，被告丙○○身分證之職
    業欄即依據戶籍登記簿而變更登記為自耕農，被告丙○○所辯堪可採信，自難認
    被告丙○○有何變造公文書或特種文書之可言。再本院訊據被告丙○○辯稱：其
    並未以身分證登記之自耕農身分，據以行使購買農地等語，經查依卷附被告所有
    苗栗縣三灣鄉○○段二五九－四號土地（重測後變更為三灣鄉○○段二一五號）
    原地目號係「田」已於八十年二月一日經變更為「建」地，且係被告所有苗栗縣
    三灣鄉○○里○鄰○○路二一四號房屋之基地，有建築改良物所有權狀、土地所
    有權狀、土地登記簿影本附卷可稽，被告所辯尚可採信，此外，檢察官並未舉證
    或提供證據供調查證明被告丙○○有何行使變造特種文書（身分證）之犯行，原
    審為被告丙○○無罪之判決，核無違誤，檢察官上訴意旨亦未舉證證明被告丁○
    ○如何變造戶籍登記簿之公文書及丙○○變更身分證職業欄之特種文書，又如何
    與丙○○共同行使等犯行（按依起書記載並未論及被告丁○○有行使特種文書事
    實，原審未予論例，亦無疏漏，附此敘明），是檢察官上訴空言指摘原判決不當
    ，為無理由，其上訴應予駁回。
三、另臺灣苗栗地方法院檢察署於八十九年五月六日甲○榮洪他五九九字第○五六號
    函送意旨謂被告丁○○、丙○○另涉犯偽造文書等罪，認與本件具有牽連犯之關
    係，屬裁判上之一罪，請求併審（案號八十八年度他字第五九九號），惟查本件
    被告丁○○、丙○○所涉變造文書等案件，業經原審分別為免訴、無罪判決，並
    經維持駁回檢察官之上訴，已如上述，則併案部分與前開免訴、無罪部分即無裁
    判上一罪關係之可言，應退還由該署檢察官另行依法處理，併此敘明。
四、據上論斷，應依刑事訴訟法第三百七十三條、第三百六十八條，判決如主文。
本案經檢察官乙○○到庭執行職務。
中      華      民      國    八十九     年      十     月      十八    日
                                  臺灣高等法院臺中分院刑事第一庭
                                        審判長法  官  陳  紀  綱
                        法  官  陳  登  源
                                              法  官  蕭  錦  鍾
右正本證明與原本無異。
檢察官得上訴。
如不服本判決應於收受送達後十日內向本院提出上訴書狀，其未述上訴之理由者並
得於提起上訴後十日內向本院補提理由書（均須按他造當事人之人數附繕本）。
                                              書記官  魏  維  廷
中      華      民      國    八十九     年      十     月      十九    日
                                                                        Ｃ
臺灣苗栗地方法院刑事判決                          八十七年度訴字第三三九號
    公  訴  人  臺灣苗栗地方法院檢察署檢察官
    被      告  丁○○  男四十五歲（民國○○○年○○月○日生）
                        住苗栗縣三灣鄉○○村○○路二一四號
                        身分證統一編號：Ｋ一0000000號
    被      告  丙○○  女四十四歲（民國○○○年○月○日生）
                        住苗栗縣三灣鄉○○村○○路二一四號
                        身分證統一編號：Ｋ二一五八七三五號
右二人共同
    選任辯護人  張運宇律師
右列被告等因偽造文書案件，經檢察官提起公訴（八十七年度偵字第一七七號），本
院判決如左：
    主  文
丁○○免訴。
丙○○被訴變造公文書之部分免訴，被訴行使變造特種文書之部分無罪。
    理  由
甲、被告丁○○被訴部分：
一、公訴意旨略以：被告丁○○係苗栗縣三灣鄉戶政事務所之戶籍員，被告丙○○係
    同所之工友，於民國（下同）七十二年十二月間，基於共同犯意，被告丁○○利
    用職務之便，未經取得被告丙○○之離職証明之合法程序，在戶籍登記簿之公文
    書中及被告丙○○之身分證變造原工友之身分為自耕農，並由被告丙○○利用變
    造之身分證供平日行使之用，而足侵害戶籍簿登記簿及身分証上職業之正確性。
    因認被告丁○○涉有刑法第二百十一條之變造公文書及第二百十二條之變造特種
    文書罪嫌云云。
二、按時效已完成者，應諭知免訴之判決，刑事訴訟法第三百零二條第二款定有明文
    。經查，公訴人認被告丁○○係苗栗縣三灣鄉戶政事務所之戶籍員，其妻即被告
    丙○○擔任同所之工友，明知軍公教人員變更為非軍公教人員身分者，於戶籍職
    業變更登記時，須繳驗離職証明，於七十二年十二月間，竟與被告丙○○基於變
    造公文書共同犯意之聯絡，利用其擔任苗栗縣三灣鄉戶政事務所戶籍員職務上之
    便，未經取得被告丙○○之離職証明合法程序，由被告丁○○在戶籍登記簿中變
    造及被告丙○○之身分證變造原工友之身分為自耕農，係涉犯刑法第二百十一條
    之變造公文書罪及第二百十二條之變造特種文書罪嫌，惟該二罪之最重本刑分別
    為有期徒刑七年、一年，依刑法第八十條第一項第二款之規定，追訴權之時效期
    間分別為十年、五年，本件被告丁○○被訴上開變造公文書及變造特種文書之犯
    罪事實係發生於七十二年十二月間，是本件追訴權時效業已於八十二年十二月間
    完成，惟公訴人迄八十七年一月間始行追訴，依前開說明，應為免訴判決之諭知
    。
乙、被告丙○○被訴部分：
一、公訴意旨略以：被告丁○○係苗栗縣三灣鄉戶政事務所之戶籍員，被告丙○○係
    同所之工友，於七十二年十二月間，基於共同犯意，被告丁○○利用職務之便，
    未經取得被告丙○○之離職証明合法程序，在戶籍登記簿中及被告丙○○之身分
    証之變造原工友之身分為自耕農，並由被告丙○○利用變造之身分証供平日行使
    之用，而足侵害戶籍登記簿及身分証上職業之正確性。嗣於八十六年八月間，上
    揭經變造之身分証遺失，另行補發後，被告丙○○始未再加以使用。因認被告丙
    ○○涉有刑法第二百十一條之變造公文書罪嫌及同法第二百十六條、第二百十二
    條之行使變造特種文書罪嫌云云。
二、被告丙○○被訴變造公文書部分：按時效已完成者，應諭知免訴之判決，刑事訴
    訟法第三百零二條第二款定有明文。本件公訴人雖認被告丙○○犯有刑法第二百
    十一條之變造公文書罪嫌，然查，被告丙○○被訴於七十二年十二月擔任苗栗縣
    三灣鄉戶政事務所工友期間，與同所之戶籍員即其夫被告丁○○基於偽造公文書
    共同犯意之聯絡，由被告丁○○利用擔任戶籍員職務上之便，明知軍公教人員變
    更為非軍公教人員身分者，於戶籍職業變更登記時，須繳驗離職証明，竟未經取
    得被告丙○○離職証明之合法程序，在戶籍登記簿中變造原工友之身分為自耕農
    ，係犯刑法第二百十一條之變造公文書罪嫌，惟該罪最重本刑為有期徒刑七年，
    依刑法第八十條第一項第二款之規定，追訴權之時效期間為十年，本件被告丙○
    ○被訴之共同變造公文書之犯罪事實係發生於七十二年十二月間，是本件追訴權
    之時效業已於八十二年十二月間完成，惟公訴人迄八十七年一月間始行追訴，依
    前開說明，此部分應逕為免訴判決之諭知。
三、被告丙○○被訴行使變造特種文書部分：按犯罪事實應依證據認定之，無證據不
    得推定其犯罪事實。又不能證明被告犯罪者，應諭知無罪之判決。刑事訴訟法第
    一百五十四條、第三百零一條第一項分別定有明文；又認定不利於被告之事實，
    須依積極證據，苟依積極證據不足為不利於被告事實之認定時，即應為有利於被
    告之認定，更不必有何有利之證據，最高法院三十年上字第八一六號判例可資參
    照。本件公訴人認被告丙○○涉犯刑法第二百十六條、第二百十二條行使變造特
    種文書之犯行，無非係以證人劉清祥、賴炎雄於偵查中之証言，及扣案之戶籍登
    記簿在卷可資證明，為其主要論據。訊據被告丙○○固不否認於七十二年十二月
    間戶口校正時，將身分證之職業登記變更為自耕農之事實，惟矢口否認有任何變
    造特種文書之犯行，辯稱：七十二年十二月間辦理戶口校正時，伊父親劉源泉本
    有意將其所有之農地過戶給伊，而當時身份証由伊父親所保管，伊父向承辦之戶
    籍員曾興金出示土地所有權狀，戶籍員即據以辦理職業變更等語。經查，依舊戶
    籍法施行細則（八十七年三月四日修正前之規定）第二十二條第一項規定：同時
    從事兩種以上職業者，應申請登記一種為主要職業；又按職業登記變更為「自耕
    農」，應附驗自耕地所有權狀或公地放領承租証明，及妻持其夫或子（女）持父
    （母）之農地所有權狀申請戶籍上職業欄登記為自耕農，如查夫或妻、父（母）
    子（女）在同一戶共同生活下，實際從事農作者，經查明屬實，可予以受理，內
    政部七十九年九月三日台內字第八三○二一四號函可資參照。證人劉清祥亦證稱
    ：「．．如果去做戶口校正之戶籍員不知丙○○身分，而丙○○又提出她直系血
    親農地所有權狀，戶籍員可以在戶口名簿查報錄上登記為自耕農，身分證就可以
    依據戶籍登記簿去登記．．。」（參見本院八十七年九月二十三日訊問筆錄），
    且證人劉源泉即被告丙○○之父於本院審理時亦證稱：「戶籍員來戶口校正時，
    我問他（曾興金）可否將丙○○變更成自耕農，我拿土地所有權狀給他看，他就
    把丙○○身分改成自耕農。」（參見本院八十八年二月十二日訊問筆錄）等語明
    確，可知七十二年十二月間戶籍員曾興金在苗栗縣三灣鄉三灣村辦理戶口校正時
    ，因被告丙○○之父劉源泉請其將丙○○之職業變更為自耕農，曾興金以被告丙
    ○○為劉源泉之直系血親卑親屬，且劉源泉當場出示所有之土地所有權狀，戶籍
    員曾興金即在戶口名簿查報錄上將被告丙○○之職業變更為自耕農，被告丙○○
    身分證之職業欄即依據戶籍登記簿而變更登記為自耕農。是被告丙○○所辯，堪
    可採信。本件復查無其他積極證據足資證明被告丙○○有何行使變造特種文書之
    犯行，揆諸前揭法條及判例意旨，自應為無罪判決之諭知。
四、另臺灣苗栗地方法院檢察署檢察官於八十七年十月二十六日及八十八年七月七日
    分別以甲○岳宇他二○四字第一二六五八號函、甲○榮洪他七一○字第○八四八
    八號函移送被告丁○○、丙○○另涉犯偽造文書等罪，認與本件具有連續犯之關
    係，屬裁判上之一罪，請求併審（案號：八十七年度他字第二○四號；八十七度
    他字七一○號）。惟查，本件被告丁○○、丙○○所涉變造文書等案件，業經本
    院分別為免訴、無罪判決之諭知，已如上述，則併案部分與前開免訴、無罪部分
    即非裁判上之一罪，因併案部分未具起訴，從而上揭併案部分，本院即無從審究
    ，應檢還臺灣苗栗地方法院檢察署檢察官另行依法處理，併此敘明。
據上論斷，應依刑事訴訟法第三百零一條第一項、第三百零二條第二款，判決如主文
。
本案經檢察官吳義聰到庭執行職務。
中      華      民      國      八十八      年    八    月      十八    日
                                        臺灣苗栗地方法院刑事庭
                                          法  官
右正本證明與原本無異。
如不服本判決，應於送達後十日內向本院提出上訴狀(須附繕本)，上訴於臺灣高等
法院臺中分院。
                                          書記官
中      華      民      國      八十八      年    八    月      二十    日


司法院資訊處製作；財團法人民間司法改革基金會備份。
